ACORDAO-COMPLETO-2530016

ACÓRDÃO 2527/2022 ATA 14/2022 - PRIMEIRA CÂMARA

VISTOS, relatados e discutidos estes autos de admissão de empregado pela Petróleo Brasileiro S.A.
ACORDAM os ministros do Tribunal de Contas da União, reunidos em sessão desta 1ª Câmara, ante as razões expostas pelo relator, e com fundamento nos arts. 1º, V, e 39, I, da Lei 8.443/1992, em:
9.1. considerar legal, para fins de registro, o ato de admissão de Monique Costa Diniz (28476/2017, peça 3) , com fulcro no art. 260, § 1º, do RI/TCU;
9.2. informar à interessada que esta deliberação poderá ser consultada, após sua publicação, no endereço eletrônico www.tcu.gov.br/acordaos;
9.3. encerrar o processo e arquivar os presentes autos.

ATOS DE ADMISSÃO.

Primeira Câmara

Petróleo Brasileiro S.A.

3. Interessados/Responsáveis:
3.1. Interessada: Monique Costa Diniz (XXX.519.237-XX).

13.1. Ministro presente: Vital do Rêgo (na Presidência).
13.2. Ministros-Substitutos convocados: Augusto Sherman Cavalcanti e Weder de Oliveira (Relator).

WEDER DE OLIVEIRA

Adoto como relatório, com ajustes de forma pertinentes, a instrução elaborada no âmbito da Secretaria de Fiscalização de Integridade de Atos e Pagamentos de Pessoal e de Benefícios Sociais (Sefip) [footnoteRef:2]: [2:  Peça 5.] 
"INTRODUÇÃO
Trata-se de ato de admissão, submetido, para fins de registro, à apreciação do Tribunal de Contas da União (TCU) , de acordo com o art. 71, inciso III, da Constituição Federal.  O ato foi cadastrado e disponibilizado ao TCU por intermédio do Sistema e-Pessoal, na forma do art. 2º e 4º da Instrução Normativa TCU 78/2018.
O ato desse processo pertence às seguintes unidades:
Unidade emissora: Petróleo Brasileiro S.A..
Unidade cadastradora:  Petróleo Brasileiro S.A..
Subunidade cadastradora: RH/UP/AS.
EXAME TÉCNICO
Procedimentos aplicados
Os procedimentos para exame, apreciação e registro de atos de pessoal encontram-se estabelecidos na Instrução Normativa TCU 78/2018 e na Resolução TCU 206/2007. Essas normas dispõem que os atos de pessoal disponibilizados por meio do e-Pessoal devem ser submetidos previamente a críticas automatizadas, com base em parâmetros predefinidos.
As críticas das informações cadastradas na etapa de coleta do ato foram elaboradas e validadas levando-se em conta as peculiaridades de cada ato. Os itens verificados nessa etapa são inerentes a dados cadastrais, fundamentos legais, mapa de tempo, ficha financeira, assim como eventuais ocorrências de acumulação. Trata-se de verificações abrangentes, minuciosas e precisas e sem a necessidade de ação humana e, portanto, menos suscetível a falhas. As críticas aplicadas estão discriminadas no sistema, no Menu e-Pessoal, opção 'Crítica', que podem ser acessadas mediante concessão de perfil específico a servidores do TCU responsáveis pela análise.
Além das críticas automatizadas, há verificação humana adicional no caso de haver alertas do sistema ou informações não formatadas, como esclarecimentos do gestor ou do controle interno.  
As críticas também consideram os registros do Sistema Integrado de Administração de Recursos Humanos (Siape) . O Siape disponibiliza informações atualizadas sobre as parcelas que integram os proventos, diferentemente, portanto, do e-Pessoal, que informa as parcelas no momento do registro do ato. 
Essa confrontação com o Siape fornece uma visão atual e verdadeira da situação, o que permite descaracterizar irregularidades e inconsistências que, embora constantes do e-Pessoal, já foram corrigidas.
As verificações detectadas no ato encontram-se discriminadas na aba de pendências do ato no sistema e-Pessoal, bem como no espelho do ato contemplado por esta instrução.
Exame das Constatações
Ato: 28476/2017 - Interessado: MONIQUE COSTA DINIZ - CPF: XXX.519.237-XX
Parecer do Controle Interno: considerar o ato Legal.
Constatação e análise: 
1.1.1. A data informada no campo 'Data da convocação' é maior que a data informada no campo 'Data de validade do processo seletivo após prorrogação'.
Justificativa do Gestor de Pessoal: Não há. Verificação efetuada no âmbito do TCU.
Análise do Controle Interno:  Não há. Verificação efetuada no âmbito do TCU.
Análise da Equipe Técnica: Ilegal
A data de validade inicial do processo seletivo era 22/03/2016, mas foi prorrogada até 23/09/2016. A interessada obteve decisão judicial favorável em 07/10/2016 e foi convocada em 26/10/2016.
A contratação após a validade de processo seletivo está em desconformidade com a legislação vigente. Há jurisprudência consolidada no TCU no sentido de considerar ilegais e negar registro aos atos de admissões ocorridos após a expiração do prazo improrrogável dos certames, consoante Acórdão 1106/2020-TCU-Plenário, cujo enunciado prescreve:
'A expiração do prazo de validade de concurso público constitui óbice intransponível ao registro pelo TCU de atos de admissão efetuados posteriormente a essa data, devendo, no entanto, ser assegurada a produção dos efeitos das admissões enquanto subsistir decisão judicial favorável aos interessados.'
Assim, propõe-se considerar ilegal o ato de admissão de MONIQUE COSTA DINIZ, negando-lhe o correspondente registro, nos termos do art. 260, § 1º, do Regimento Interno desta Corte de Contas e determinar à Petróleo Brasileiro S.A. que acompanhe os desdobramentos do Processo 0299706-08.2016.8.19.0001, em trâmite na 46ª Vara Cível do Rio de Janeiro/RJ, e adote as medidas pertinentes em caso de desconstituição da sentença.
O quadro resumo de ocorrências e, quando for o caso, o detalhamento da norma legal e da jurisprudência para a inconsistência acima elencada encontra-se no anexo II dessa instrução. 
Encaminhamento do ato: 
Considerar ILEGAL e recusar registro do ato de Admissão de MONIQUE COSTA DINIZ do quadro de pessoal do órgão/entidade Petróleo Brasileiro S.A., com base nos arts. 71, inciso III, da Constituição Federal, 1º, inciso V, e 39, inciso II, da Lei 8.443/1992 e 260, § 1º, do Regimento Interno.
Com fulcro no art. 262, caput, do Regimento Interno deste Tribunal, determinar ao órgão/entidade Petróleo Brasileiro S.A. que acompanhe os desdobramentos da Ação, e, caso venha a ser desconstituída a sentença ora favorável à interessada, torne sem efeito seu ato de admissão nos quadros da entidade, bem como providencie o cadastramento do respectivo desligamento no sistema e-Pessoal.
CONCLUSÃO
A abrangência e a profundidade das verificações levadas a efeito fundamentam convicção de que o ato 28476/2017 pode ser apreciado pela ilegalidade, em razão das irregularidades apontadas no item Exame das Constatações desta instrução, que representam afronta à legislação e à jurisprudência de referência
PROPOSTA DE ENCAMINHAMENTO
Ante o exposto, com fundamento no art. 71, inciso III, da Constituição Federal, no art. 1º, inciso V, e art. 39, incisos I e II, da Lei 8.443/1992, no art. 260 do Regimento Interno do Tribunal de Contas da União, propõe-se: 
Considerar ILEGAL e recusar registro do ato de Admissão de MONIQUE COSTA DINIZ do quadro de pessoal do órgão/entidade Petróleo Brasileiro S.A., com base nos arts. 71, inciso III, da Constituição Federal, 1º, inciso V, e 39, inciso II, da Lei 8.443/1992 e 260, § 1º, do Regimento Interno.
Com fulcro no art. 262, caput, do Regimento Interno deste Tribunal, determinar ao órgão/entidade Petróleo Brasileiro S.A. que acompanhe os desdobramentos da Ação, e, caso venha a ser desconstituída a sentença ora favorável ao interessado, torne sem efeito seu ato de admissão nos quadros da entidade, bem como providencie o cadastramento do respectivo desligamento no sistema e-Pessoal."
2.	       O procurador do MP/TCU Júlio Marcelo de Oliveira manifestou-se de acordo com a proposta da unidade instrutiva[footnoteRef:3]. [3:  Peça 7.] 
É o relatório.

não há.

Procurador Júlio Marcelo de Oliveira.

ATO DE ADMISSÃO EFETIVADO APÓS O PRAZO DE VALIDADE DO CONCURSO, POR DETERMINAÇÃO JUDICIAL TRANSITADA EM JULGADO. IRREVERSIBILIDADE DA CONTRATAÇÃO. LEGALIDADE DO ATO.

ATOS DE ADMISSÃO (ADS)

Secretaria de Fiscalização de Integridade de Atos e Pagamentos de Pessoal e de Benefícios Sociais (Sefip).

Em exame, ato de admissão de Monique Costa Diniz no cargo de advogada da Petróleo Brasileiro S.A. (Petrobras) .
A Secretaria de Fiscalização de Integridade de Atos e Pagamentos de Pessoal e de Benefícios Sociais (Sefip) e o MP/TCU manifestaram-se pela ilegalidade do ato e pela negativa de registro, por entenderem que a admissão se deu após o vencimento do prazo de validade do concurso.
A interessada ajuizou ação judicial em 21/9/2016 pleiteando sua nomeação. O pleito foi acolhido pela 46ª Vara Cível do Rio de Janeiro/RJ (0299706-08.2016.8.19.0001) , tendo a interessada sido convocada em 3/11/2016. A sentença transitou em julgado em 15/4/2019, conforme informação obtida por minha assessoria na página do órgão na internet[footnoteRef:2]. [2:  Peças 10 e 11.] 
Não obstante a admissão tenha se dado após o vencimento do prazo de validade do concurso, a Petrobras admitiu a empregada em estrito cumprimento a decisão judicial já transitada em julgado, de modo que o ato em questão, não mais suscetível à anulação administrativa, deve ser considerado legal, para fins de registro, em conformidade com os precedentes mais recentes desta Corte, a exemplo dos Acórdão 18562/2021-TCU-Segunda Câmara, ministro Augusto Nardes; 79/2022-2ª Câmara, ministro Aroldo Cedraz; 105/2022-2ª Câmara, ministro Bruno Dantas; 902/2022-2ª Câmara, ministro-substituto Marcos Bemquerer; 17219/2021-2ª Câmara, ministro-substituto André Luís de Carvalho; 11551/2021-1ª Câmara, ministro Jorge Oliveira; e 18179/2021-1ª Câmara, de minha relatoria.
Diante do exposto, manifesto-me pela aprovação do acórdão que ora submeto à apreciação deste Colegiado.
TCU, Sala das Sessões, em 10 de maio de 2022.
Weder de Oliveira 
Relator